【裁判字號】    99,上易,1304
【裁判日期】    990630
【裁判案由】    恐嚇
【裁判全文】
臺灣高等法院刑事判決                99年度上易字第1304號
上  訴  人  臺灣板橋地方法院檢察署檢察官
被      告  甲○○
上列上訴人因被告恐嚇取財案件，不服臺灣板橋地方法院98年度
簡上字第766號，中華民國99年4月23日第一審判決（起訴案號：
臺灣板橋地方法院檢察署98年度偵字第8462號），提起上訴，本
院判決如下：
    主  文
上訴駁回。
    理  由
一、檢察官聲請簡易判決處刑意旨略以：被告甲○○明知將帳戶
    供作他人使用成為人頭帳戶，依一般社會生活之通常經驗，
    本可得預見其交付存摺等帳戶資料可能幫助犯罪集團掩飾或
    隱匿財產犯罪所得之財物，致使被害人及警方追查無門之情
    況下，仍不違背其本意，基於幫助恐嚇取財之不確定故意，
    於民國（下同）97年10月7日前不詳時間，將其所有板信商
    業銀行股份有限公司（下稱板信商銀）新莊分行帳號
    000-00000000000000號存款帳戶（下稱系爭板信商銀帳戶）
    之存摺、金融卡、印章及密碼，交予某真實姓名年籍不詳、
    綽號「發財」之成年男子。嗣「發財」及其所屬之犯罪集團
    成員，即基於意圖為自己不法所有之犯意，先於97年10月7
    日上午7時許，在基隆市○○區○○路393巷73之2號前，竊
    取陳昆彥所有車牌號碼為DU-1802號之自小客車，旋即以電
    話聯絡陳昆彥，向其恫稱：需匯款新臺幣（下同）30,000元
    ，方告知該車停放之位置，不然要將該車拆掉等語，致使陳
    昆彥因而心生畏懼，遂於同日下午3時30分許，至位於臺北
    市之板信商銀松江分行，依指示將30,000元匯入被告系爭板
    信商銀帳戶內，隨即遭人提領一空。因認被告所為，係涉犯
    刑法第30條第1項、第346條第1項之幫助恐嚇取財罪嫌。
二、按犯罪事實應依證據認定之，無證據不得認定其犯罪事實。
    不能證明被告犯罪者，應諭知無罪之判決。刑事訴訟法第
    154條第2項、第301條第1項分別定有明文。次按刑事訴訟法
    上所謂定犯罪事實之證據，係指足以認定被告確有犯罪行為
    之積極證據而言，該項證據自須適合於被告犯罪事實之認定
    ，始得作為斷罪之資料，而認定不利於被告之事實，須依積
    極證據，苟積極證據不足為不利於被告事實之認定時，即應
    為有利於被告之認定，更不必有何有利之證據，最高法院29
    年上字第3105號、30年上字第816號分別著有判例可資參照
    。又按事實之認定，應憑證據，如未能發現相當證據，或證
    據不足以證明，自不能以推測或擬制之方法，以為裁判基礎
    ，最高法院40年台上字第86號著有判例可資參照。
三、訊據被告堅決否認有何幫助恐嚇取財犯行，辯稱：當時係因
    姊夫王擇以伊名義購屋，為辦理貸款方透過王擇開立系爭板
    信商銀帳戶，而王擇則係交由前述綽號「發財」之人處理此
    事，伊對於過程並不清楚，之後王擇表示貸款辦不下來，而
    系爭板信商銀帳戶之存摺、金融卡、印章等物自始即未交給
    伊過，伊對於之後之流向毫不知情，並未提供予他人使用，
    亦無幫助恐嚇取財之犯意等語。
四、檢察官認被告涉有上開幫助恐嚇取財罪，無非係以被告坦承
    開立系爭板信商銀帳戶之供述、證人即被害人陳昆彥於警詢
    、偵查中之證述及其板信商銀存入憑證一紙，暨被告系爭板
    信商銀帳戶之開戶申請書、交易明細表各一份等資料為其主
    要論據。
五、惟經查：
（一）系爭板信商銀帳戶為被告於95年1月10日所親自開立，又
      被害人陳昆彥遭人以前揭方式恐嚇後，將上開30,000元款
      項匯入被告系爭板信商銀帳戶內，旋即遭人提領一空等事
      實，為被告所自承，核與證人陳昆彥於警詢、偵查中所為
      之證述相符，並有證人陳昆彥匯款之存入憑證、被告系爭
      板信商銀帳戶之開戶資料及交易明細各一份附卷可稽，是
      此部分事實固堪認定，合先敘明。
（二）被告確於94年12月、95年1月間出名購買位於臺北縣泰山
      鄉○○路○段537巷11號3樓之房屋（含基地），並以之設
      定抵押權而向前中華商業銀行（下稱中華商銀，現由香港
      商香港上海匯豐銀行股份有限公司（下稱匯豐銀行）合併
      ）貸款4,000,000元，且於95年1月9日即已將所有款項撥
      入被告設於中華商銀帳戶內等事實，此固有臺北縣新莊地
      政事務所98年9月1日北縣莊地登字第0980015242號函所附
      土地、建物移轉登記資料、抵押權設定登記資料、匯豐銀
      行98年12月7日（98）港匯銀（總）字第39054號函及所附
      房屋貸款申辦資料、被告中華商銀帳戶交易明細表各一份
      在卷（見原審簡上卷第48至66、71至93頁）可按。又一般
      貸款申請獲准後，通常銀行均會主動告知貸款人，並通知
      撥款日期，本案依上開被告中華商銀帳戶交易明細表所載
      ，95年1月9日所核撥之4,000,000元中，當天即以轉帳方
      式轉出1,926,219元（1,920,619元＋5,600元），同年月
      12日再以轉帳方式轉出及現金提款共計1,881,906元（
      2,465元＋1,679,441元＋200,000元，見原審簡上卷第83
      頁），可徵被告於95年1月9日前即已知申請房屋貸款獲准
      一節，然觀諸系爭板信商銀帳戶，被告係於中華商銀95年
      1月9日撥款後之同年月10日始前往開戶，足見證人王澤證
      稱因向中華商銀所申辦之貸款未獲核准，而欲向板信商銀
      申辦貸款方開戶云云，與事實不符，系爭板信商銀帳戶實
      與前揭房屋貸款並無關聯甚明。
（三）就被告或證人王澤購買前揭房屋原因一節以觀，被告雖以
      係王澤欲購屋，因王澤信用不佳，由伊出面以利貸款云云
      置辯，而證人王澤亦證稱：購屋與被告自住，可以一起賺
      錢來繳房貸云云。惟查，證人王澤於原審審理中結證稱：
      伊先前租屋每月之租金約10,000餘元，而購屋後被告上開
      中華商銀之貸款每月則需繳納約23,000元之本息；當時被
      告擔任保母工作，每月收入僅約20,000多元等語（見原審
      簡上卷第35、37頁），核與被告前揭中華商銀帳戶交易明
      細中，每次遭銀行放款扣帳之款項相當（見原審簡上卷第
      83至85頁）。細觀被告之收支狀況，薪資收入約20,000多
      元，貸款支出約23,000元，顯然被告無剩餘收入可供生活
      上支出，而衡諸一般人之日常生活經驗，在此情形下，焉
      會起意購屋？雖證人王澤稱其當時有駕駛計程車云云，然
      證人王澤於94年間因經濟困難，透過報紙代辦信用卡、貸
      款等分類廣告而與蘇義雄及允晟電話器材有限公司（下稱
      允晟公司）人員陳慧文等人合意，由王擇申辦玉山銀行信
      用卡後，明知未向允晟公司購物，卻虛偽填載向允晟公司
      分期付款購物等內容後，使玉山銀行受騙而將款項撥予允
      晟公司之犯行，經原審以97年度簡字第6681號刑事簡易判
      決依詐欺取財罪判處拘役50日確定，亦有該案刑事判決書
      一份在卷可參（見原審簡上卷第29至32頁）；又證人王澤
      於94年12月20日起，亦因款項未繳導致遭中國信託銀行、
      星展、玉山銀行等銀行信用卡強制停卡此節，復有其財團
      法人金融聯合徵信中心信用卡資訊一份附卷可稽（見原審
      簡上卷第28頁）。再，證人王澤證稱購屋頭期款200,000
      元係由其開立其華南銀行支票帳戶之支票支付云云，惟經
      原審函查結果，於94年12月5日至95年1月28日止證人王澤
      華南銀行帳戶內之餘額均未曾逾10,000元，可知證人王澤
      根本無力償付其所開立之200,000元支票，有華南銀行西
      三重分行99年1月25日（99）華西三字第09900033號函及
      所附存款往來明細表一份在卷可按（見原審簡上卷第98至
      102頁），上開資料在在顯示證人王澤於94年間起即已資
      力困窘，告貸無門，甚且鋌而走險甘冒觸法之風險以獲取
      金錢，至此，證人王澤有何能力協助被告購買前揭房屋？
      是被告上開辯稱，衡與一般人之日常生活經驗有悖，尚難
      採信。且嗣被告確僅繳數月貸款即無力再為繳納，又依證
      人王澤所述，該棟房屋已遭銀行拍賣，則於證人王澤所開
      立用以支付購屋頭期款之支票無兌現可能之情形下，被告
      竟仍可購得該屋，顯見被告或證人王澤購買前揭房屋之動
      機及過程均甚為可疑。
（四）又查，依系爭板信商銀帳戶之交易明細所示，該帳戶自95
      年1月10日開戶當天起，至同年4月10日止，每月10日均有
      來自印地安傳播製作公司（下稱印地安公司）約40,000餘
      元之薪資轉帳，惟被告供稱其從未在印地安公司任職，而
      證人王澤於原審審理中復證稱：「我有去中華及板信，板
      信有一個朋友介紹，說去那裡開戶的話，他可以作信用讓
      我們可以貸款，發財也有陪我們去」等語（見原審簡上卷
      第35頁），足見上開印地安公司之薪資轉帳紀錄，係為製
      作被告不實之薪資收入紀錄，製造被告每月有固定薪資約
      40,000餘元之假象，虛增償債能力，利於假被告名義向板
      信商銀申請信用貸款得以獲准之事實，要屬無疑。
（五）再者，被告或證人王澤於購買前揭房屋時並無償付貸款之
      能力，猶為購買前揭房屋並藉以向中華商銀申請房屋貸款
      ，嗣果無力清償，且於中華商銀核撥款項後，再向板信商
      銀開立系爭板信商銀帳戶，並欲以虛偽不實固定薪資收入
      紀錄之方式，向板信商銀申請信用貸款，衡情當時被告及
      王澤覓得「發財」所屬集團之目的，並非在於購屋，而係
      欲透過代辦集團設法自銀行貸得款項花用甚明。易言之，
      該代辦集團係利用系爭板信商銀帳戶為被告製作不實之薪
      資收入，而為防止被告或證人王澤私自將該集團所匯入該
      帳戶之款項提領，系爭板信商銀帳戶之存摺、印章及金融
      卡自申辦始即由該代辦集團持有，方符常情。嗣該集團雖
      因故未以被告名義向板信商銀申請貸款（見原審簡上卷第
      70頁），並因而終止匯入薪資收入至被告系爭板信商銀帳
      戶內之動作，然系爭板信商銀帳戶之存摺、金融卡及印章
      等物件，是否確有交還予被告或證人王澤，並非無疑。又
      果「發財」所屬代辦集團係因遭警方查獲而終止動作，則
      該集團將系爭板信商銀帳戶之存摺、金融卡及印章等物件
      返交還予被告或證人王澤之可能性更低，是在無積極證據
      可資證明被告持有系爭板信商銀帳戶之存摺、金融卡及印
      章等物件之情形下，尚難僅因系爭板信商銀帳戶為被告親
      自開戶，即逕認系爭板信商銀帳戶均持續在被告持有中，
      且因被告當時主觀上係欲透過「發財」所屬代辦集團向銀
      行申請貸款，並無以系爭板信商銀帳戶供恐嚇取財集團作
      為恐嚇他人後將款項匯入用之幫助恐嚇取財犯意，至為灼
      然。
六、綜上所述，本案被告雖開立系爭板信商銀帳戶，然其目的僅
    係透過「發財」所屬代辦集團製作不實薪資匯入紀錄，藉以
    向銀行申請貸款，而於製作不實薪資匯入紀錄過程中，必須
    持有系爭板信商銀帳戶之存摺、金融卡及印章等物件，以防
    遭被告私自提領帳戶內之款項，雖嗣因不明原因未向銀行申
    貸，在無其他證據佐證下，尚難逕認該「發財」所屬代辦集
    團必定有將該帳戶之存摺、金融卡及印章等物件交還予被告
    。況被告開戶後係基於辦理貸款之意思而將系爭板信商銀帳
    戶之存摺、金融卡及印章等物交予「發財」所屬集團，亦難
    認被告於交付時即可預見系爭板信商銀帳戶在事隔2年多後
    遭恐嚇取財集團作為恐嚇取財之帳戶使用，而具有幫助恐嚇
    取財之主觀犯意。是本院對是否係被告交付系爭板信商銀帳
    戶之存摺、金融卡、印章及密碼等物件予他人，或證人王擇
    、綽號「發財」之男子是否係在被告知情且同意之情形下將
    系爭板信商銀帳戶之存摺、金融卡、印章及密碼等物件交予
    他人一節，認猶有合理之懷疑，尚未達有罪之確信，即難逕
    為對被告不利之認定。
七、此外，復查無其他積極證據足認被告有公訴人所指之犯行，
    於法自不得逕以刑法第30條第1項、第346條第1項之幫助恐
    嚇取財罪相繩。
八、原審因以不能證明被告本案犯罪，而為被告無罪之諭知，於
    法核無違誤。檢察官上訴意旨，除就已經原審詳予論述之證
    據之證明力再事爭執外，並未另行積極舉提具體事證，以供
    本院調查，其執此上訴意旨，任意指摘原判決不當，求予撤
    銷改判，為無理由，應予駁回。
據上論斷，應依刑事訴訟法第368條，判決如主文。
本案經檢察官羅建勛到庭執行職務。
中    華    民    國    99    年    6     月    30    日
                  刑事第二十庭審判長法  官  楊貴雄
                                    法  官  周明鴻
                                    法  官  林銓正
以上正本證明與原本無異。
不得上訴。
                                    書記官  張淨卿
中    華    民    國    99    年    7     月    2     日
附錄：本案論罪科刑法條全文
中華民國刑法第346條
（恐嚇取財得利罪）
意圖為自己或第三人不法之所有，以恐嚇使人將本人或第三人之物交付者
，處六月以上五年以下有期徒刑，得併科一千元以下罰金。
以前項方法得財產上不法之利益，或使第三人得之者，亦同。
前二項之未遂犯罰之。

司法院資訊處製作；財團法人民間司法改革基金會備份。
